【裁判字號】    97,重訴,88
【裁判日期】    980729
【裁判案由】    侵權行為損害賠償
【裁判全文】
臺灣高雄地方法院民事判決              97年度重訴字第88號
原      告  乙○○
訴訟代理人  盧俊誠律師
複代理人    蔡建賢律師
被      告  鴻塑交通企業有限公司
                      統一編號.
法定代理人  甲○○
訴訟代理人  鄭國安律師
            吳麗珠律師
            蘇佰陞律師
            梁智豪律師
被      告  丙○○
上列當事人間侵權行為損害賠償事件，本院於民國98年7 月15日
言詞辯論終結，判決如下：
    主  文
被告丙○○應給付原告新台幣肆佰陸拾參萬伍仟壹佰捌拾伍元，
及自民國九十六年六月二十五日起至清償日止，按年息百分之五
計算之利息。
原告其餘之訴駁回。
訴訟費用由被告丙○○負擔百分五十一，餘由原告負擔。
本判決關於原告勝訴部分，於原告以新臺幣壹佰伍拾伍萬元為被
告丙○○供擔保後得假執行。
原告其餘假執行之聲請駁回。
    事實及理由
一、按訴狀送達後，原告不得將原訴變更或追加他訴。但擴張或
    減縮應受判決事項之聲明者，不在此限，民事訴訟法第255
    條第1 項第3 款定有明文。本件原告原係起訴請求被告連帶
    給付新台幣（下同）9,176,675 元及自起訴狀繕本送達翌日
    起至清償日止，按年息5%計算利息；嗣於訴狀送達被告後，
    減縮上開聲明為請求被告連帶給付9,060,077 元及自起訴狀
    繕本送達最後一位被告翌日起至清償日止，按年息5%計算之
    利息（本院卷(一)第90頁反面、第217 頁、），核與上開規定
    無違，應予准許。
二、原告主張：被告丙○○為被告鴻塑交通企業有限公司（下稱
    鴻塑公司）之受僱人，於民國95年1 月6 日下午7 時許，駕
    駛車牌號碼6K-501號聯結車，沿高楠公路由北向南方向行駛
    ，行至高楠公路1200號時，準備左轉進入1200號之廠區內卸
    貨，適原告騎乘車牌號碼H5S-911 號重機車沿高楠公路由南
    向北方向行至該處，丙○○本應注意轉彎車應讓直行車先行
    ，竟疏未注意，即貿然駕駛該聯結車左轉，致原告所騎乘之
    機車閃避不及，撞擊丙○○所駕駛之聯結車板台部分之右前
    輪，因而人車倒地，造成原告受有兩側肺挫傷、左側腦微量
    出血、四肢臉部及下腹多處擦挫傷肝挫傷及兩側出血性結膜
    炎等傷害。原告因此支出醫療費用75,877元、看護費用240,
    000 元、就醫車資44,200元、勞動能力喪失損失7,200,000
    元，並得請求精神慰撫金1,500,000 元，合計9,060,077 元
    。而被告鴻塑公司為被告丙○○之僱用人，依法應負連帶賠
    償責任。爰依侵權行為之法律關係，提起本訴等語。並聲明
    ：(一)被告應連帶給付9,060,077 元及自起訴狀繕本送達最後
    一位被告翌日即96年6 月25日起至清償日止，按年息5%計算
    之利息。(二)願供擔保，請准宣告假執行。
三、被告則以：丙○○之僱用人為訴外人鴻韻交通股份有限公司
    （下稱鴻韻公司），非被告鴻塑交通企業有限公司（下稱鴻
    塑公司），是原告請求鴻塑公司連帶賠償，並無理由；又被
    告對於原告支出醫療費用75,877元、就醫交通車資44,200元
    均不予爭執；但就看護費用部分，依原告提出之高雄榮民總
    醫院95年1 月19日開立之診斷證明所載，原告需看護照顧之
    期間為44日，每日以2,000元計算，僅需支出必要費用88,00
    0 元；又就勞動能力喪失部分，依現有醫院回函尚不足證明
    原告勞動能力業已喪失，且與系爭事故具有因果關係；另原
    告請求之精神慰撫金金額亦屬過高等語，資為抗辯。並均聲
    明：原告之訴駁回。被告鴻塑公司另聲明：如受不利之判決
    ，願供擔保請准免為假執行。
四、兩造不爭執事項：
  (一)被告丙○○於95年1 月6 日下午7 時許，駕駛車牌號碼6K-5
    01號聯結車，沿高楠公路由北向南方向行駛，行至高楠公路
    1200號時，準備左轉進入1200號之廠區內卸貨，適原告騎乘
    車牌號碼H5S-911 號重機車沿高楠公路由南向北方向行至該
    處，丙○○本應注意轉彎車應讓直行車先行，且依當時天候
    晴朗、光線充足，路面乾燥，無缺陷及障礙物，亦無不能注
    意之情事，竟疏未注意，即貿然駕駛該聯結車左轉，致原告
    所騎乘之機車閃避不及，撞擊丙○○所駕駛之聯結車板台部
    分之右前輪，因而人車倒地，造成原告受有兩側肺挫傷、左
    側腦微量出血、四肢臉部及下腹多處擦挫傷肝挫傷及兩側出
    血性結膜炎等傷害。
  (二)被告丙○○因上開業務過失傷害行為，經本院以96年度交易
    字第16號刑事簡易判決處有期徒刑4 月確定。
  (三)原告支出必要之醫療費用為75,877元、就醫車資為44,200元
    。
五、兩造爭執之事項為：(一)鴻塑公司就蘇義侵之侵權行為是否應
    負僱用人之連帶賠償責任？(二)原告得請求賠償損害之項目及
    金額各為若干？茲分別論述如下：
  (一)鴻塑公司就蘇義侵之侵權行為是否應負僱用人之連帶賠償責
    任？
  1.按民法第188 條第1 項規定僱用人之連帶賠償責任，雖係為
    保護被害人，避免被害人對受僱人請求賠償，有名無實而設
    ，故此之所謂受僱人，並非僅限於僱傭契約所稱之受僱人，
    凡客觀上被他人使用為之服務勞務而受其監督者均係受僱人
    ，最高法院57年台上字第1663號判例可資參照。民法第188
    條之適用以有選任、監督關係為前提，該條第一項但書就僱
    用人選任受僱人及監督受僱人職務執行已盡相當之注意而無
    過失情形，設有排除責任之規定；如客觀上行為人並無為他
    人所使用、服勞務而受監督之事實，他人不可能有選任、監
    督之過失存在，自無從令他人負僱用人之連帶賠償責任。
  2.經查，原告主張被告鴻塑公司為被告丙○○之僱用人，惟為
    被告所否認，並抗辯被告丙○○所駕駛前開車輛係丙○○所
    有，原靠行於道明通運有限公司（下稱道明公司），於90年
    4 月19日再靠行於鴻韻交通股份有限公司（下稱鴻韻公司）
    ，鴻塑公司與丙○○間並無靠行或僱傭之關係等語，則原告
    就此有利於己之積極事實，依民事訴訟法第277 條前段規定
    ，應負舉證責任。
  3.原告主張丙○○係受僱於鴻塑公司，無非係以丙○○於上開
    刑事案件審理中供稱：伊係受僱於鴻塑公司，但事故當時係
    駕駛鴻韻公司名下的車輛，兩家係同一家公司等語（本院96
    年度交易字第16號交通事件卷宗第50頁、第48頁）為其主要
    論據；惟丙○○於本院復陳稱：伊係鴻韻公司的靠行車、之
    前供稱受僱於鴻塑公司，係因伊不瞭解，事實上伊係靠行於
    鴻韻公司，鴻塑與鴻韻公司係同一老闆等語（本院卷(一)第57
    頁、第90頁反面、第91頁），足見丙○○對於其是否受僱於
    鴻塑公司乙節，前後所述不一，自難僅憑其於上開刑事案件
    之陳述，即遽為不利於鴻塑公司之認定。
  4.又系爭車牌號碼6K-501號聯結車原係登記於道明通運有限公
    司（下稱道明公司），嗣於90年4 月19日登記為鴻韻公司所
    有，而系爭車輛車身上並漆有「鴻韻交通有限公司」等字，
    此有汽車過戶登記書、行車執照影本及照票附卷可稽（本院
    96 年 度鳳調字第146 號卷第28至29頁、本院卷(一)第139 頁
    ）。再丙○○自87年2 月18日起迄至96年12月26日止，均係
    以高雄縣汽車駕駛員職業工會為其勞工保險投保單為加入勞
    工保險，其後即未再參加勞工保險，並自96年12月26日起以
    行政院海岸巡防署海岸巡防總局南部地區巡防局為投保單位
    參加全民健康保險等情，亦有勞工保險被保險人投保資料表
    及中央健康保險局函檢送之投保資料列印附卷足憑（本院卷
    (一)第102 至103 頁、第106 至107 頁）；且丙○○於94、95
    年間均未曾領取鴻塑公司發給之任何薪資乙節，復有本院調
    取之稅務電子閘門財產所得調件明細表及財政部臺灣省南區
    國稅局高雄縣分局函在卷可佐（本院卷(一)第14頁、第111 至
    132 頁），則被告抗辯系爭車輛係靠行於鴻韻公司，丙○○
    並未受僱於鴻塑公司等語，尚非不足採信。而原告迄未就被
    告間存在實質上給付薪資及丙○○為鴻塑公司服勞務而受鴻
    塑公司監督等僱傭要件事實為舉證，自難認原告所為鴻塑公
    司為丙○○之僱用人之主張為可採。
  5.再檢察官不起訴處分，無拘束民事訴訟之效力，又刑事判決
    所為事實之認定，於獨立民事訴訟之裁判時，本不受其拘束
    （最高法院41年台上字第1307號判例意旨參照）。本件被告
    丙○○因系爭交通事故所涉業務過失傷害案件，雖經本院以
    96年度交易字第16號刑事判決認丙○○係鴻塑公司之聯結車
    司機，有該刑事判決在卷可參。惟細繹上開刑事案卷，該刑
    事判決認定丙○○係受僱於鴻塑公司，無非係以丙○○於上
    開刑事案件審理中之供述為其論據，然丙○○於前開刑事案
    件中之供述已難採信，且本件依現有證據亦不足認鴻塑公司
    為丙○○之僱用人，已如前述，再上開刑事判決所為事實之
    認定，本院亦不受拘束，故本件自難以上開刑事判決，即為
    鴻塑公司為丙○○僱用人之判斷。附此敘明。
  6.從而，原告主張鴻塑公司為丙○○之僱用人，依法應負僱用
    人之連帶賠償責任云云，洵屬無據。
  (二)原告得請求賠償損害之項目及金額各為若干？
  1.按因故意或過失，不法侵害他人之權利者，負損害賠償責任
    ；汽車、機車或其他非依軌道行駛之動力車輛，在使用中加
    損害於他人者，駕駛人應賠償因此所生之損害；不法侵害他
    人之身體或健康者，對於被害人因此喪失或減少勞動能力，
    或增加生活上需要時，應負損害賠償責任；不法侵害他人之
    身體、健康者，被害人雖非財產上之損害，亦得請求賠償，
    民法第184 條第1 項前段、第191 條之2 前段、第193 條第
    1 項、第195 條第1 項前段及第196 條分別定有明文。本件
    被告丙○○駕駛車輛，於上揭時、地，因疏未注意轉彎車應
    讓直行車先行之過失，不法侵害原告之身體，致原告受有兩
    側肺挫傷、左側腦微量出血、四肢臉部及下腹多處擦挫傷肝
    挫傷及兩側出血性結膜炎等傷害，依法自應對原告負損害賠
    償責任。是原告依前開規定請求被告丙○○賠償其所受之損
    害，即屬有據。茲就原告請求之項目及金額，是否准許，分
    別說明如後：
  醫療費用部分：
    原告主張其因發生系爭交通事故，已支出必要之醫藥費用75
    ,877 元 ，業據其提出收據影本為證（本院96年度交附字第
    34號卷第11至131 頁），且為被告丙○○所不爭執（本院卷
    (一)第202 頁反面），應認原告請求被告丙○○賠償此部分損
    害75,877元，為有理由，應予准許。
  就醫車資部分：
    原告主張其因發生系爭交通事故，已支出必要之就醫車資44
    ,200 元 ，業收據影本為證（本院卷(一)第25至28頁），且為
    被告丙○○所不爭執（本院卷(一)第202 頁反面），則原告請
    求被告丙○○賠償此部分損害44,200元，亦應准許。
  看護費用部分：
    原告主張其因系爭交通事故而支出95年1 月6 日至同年7 月
    5 日之看護費用240,000 元，固據其提出看護費用收據乙紙
    為證（本院96年度交附字第34號卷第132 頁），惟被告丙○
    ○抗辯依原告車禍當時急診之高雄榮民總醫院診斷證明書所
    載：「本患者因以上並因於95/1 /06 19 ：20入本院急診，
    於95/01/0709：01住加護病房，1/9 轉普通病房，1/19出院
    ，宜續需人照顧及休養1 個月」（96年度交附字第34號卷第
    8 頁），原告住院14日加計休養30日，合計44日，需他人看
    護照顧，以每日2,000 元計算，僅能請求看護費用88,000
    元等語，雖依原告提出之財團法人長庚醫院高雄分院（下稱
    高雄長庚醫院）診斷證明書所載：「該員因上述疾患，於95
    年7 月12日開始於本科就診，目前症狀惡化需人照顧」、「
    病人於95年1 月6 日因車禍嚴重受傷之後，產生全身疼痛，
    無法工作，並須有人協助以及長期復健與藥物治療」等語（
    本院卷(一)第36頁、第40頁），惟原告於95年1 月19日自高雄
    榮民總醫院出院後，雖於同日至高雄醫學大學附設中和紀念
    醫院（下稱高雄醫學大學附設醫院）急診住院，但於95年1
    月21日即出院，期間固陸續前往高雄醫學大學附設醫院就診
    ，然係直至95年7 月12日始前往高雄長庚醫院就診等情，此
    有高雄醫學大學附設醫院及高雄長庚醫院病歷資料在卷可稽
    （本院卷(二)第162 至178 頁），足見高雄長庚醫院上開診斷
    證明書所載乃係針對原告於95年7 月12日前往該院就診後之
    症狀惡化始出具之診斷證明書，自難憑以為原告於95年1 月
    19日自高雄榮民總醫院出院後，加計休養30日後，在95年7
    月12日症狀惡化前，尚有由他人看護照顧必要之判斷依據。
    則依前揭高雄榮民總醫院診斷證明書所載，應認原告僅有自
    95 年1月6 日至95年1 月19日，加計1 個月即30日之休養期
    間，共計44日，有由他人照料看護之必要，逾此期間即非屬
    必要。故原告請求被告丙○○賠償此部分之損害，在88,000
    元之範圍內，尚屬有據，逾此範圍即屬無據。
  勞動能力喪失部分：
  (1)原告主張其於系爭事故後，自96年間起即經評鑑為重度殘障
    （即職業功能、社交功能退化，需施以長期精神復健治療，
    以維持其日常生活最基本自我照顧功能，並需他人監護者）
    ，終生喪失勞動能力等情，業據其提出中華民國身心障礙手
    冊及身心障礙者鑑定表為證（本院卷(一)第41頁、第69頁、本
    院卷(二)第280 至290 頁），並有高雄長庚醫院96年12月14日
    （96）長庚院高字第6B3078號函及財團法人義大醫院97年3
    月20日義醫字第09700366號函所載：「病患於96年4 月25日
    於本院復健科就診，主述一年多前車禍後導致嚴重中背及下
    背痛，疼痛時全身無力，並雙手及雙眼不正常出汗，診斷慢
    性肌筋膜炎、腰椎神經病變及疑似有自主神經失能。病患96
    /4/25 至10/25 ，於本院共進行6 次門診追蹤，復健治療至
    96/11/9 共計34次。96年10月25日回診時病患上、中、下背
    痛情形均有改善，一般日常生活可自理，但疼痛時雙手及雙
    腿出汗狀況仍然出現，影響肌力，因此可能無法從事較需體
    力之勞動工作」、「病患乙○○先生96年11月28日職能評鑑
    之職能活動表現檢測結果顯示，其身體平衡能力、注意力、
    自信心、挫折忍受力及溝通能力為中度失能；活動持續力、
    問題解決能力、動機（主動性）及互動能力為嚴重失能，爰
    此其勞動能力已受影響，並需他人協助照料其生活。另外，
    患者於96年12月17日至本院眼科就診時，其雙眼視力及視野
    嚴重缺損，右眼最佳矯正視力為0.05、左眼最佳矯正視力為
    20公分辨手指，已達殘障鑑定之中重度殘障程度」等語附卷
    可憑（本院卷(一)第66頁、第73頁），足見原告確已喪失勞動
    能力。
  (2)惟被告丙○○否認原告上開勞動能力之喪失與系爭事故間具
    有因果關係云云。經查，義大醫院就此已函覆本院稱：「．
    ．．(二)病患乙○○失能程度係依96年11月28日職能評鑑報告
    及門診就醫情況所做之臨床判斷，其視力部分係以96年12月
    11日神經電位學檢查顯示其雙眼視神經傳導異常，合併視野
    缺損，故疑似外傷性視神精病變，視力不良，需他人照料其
    生活。(三)病患於96年7 月10日至本院精神科初診，詎貴院所
    述95年1 月6 日車禍日期已有相當時間，因此增加判斷病症
    因果關係的困難。若依醫學常理及家屬主訴患者於車禍後出
    現明顯功能退化研判，患者目前病症與車禍所受之傷勢應存
    有因果關係」等語（本院卷(一)第159 頁），參以原告於前往
    義大醫院就診前，係前往高雄醫學大學附設醫院及高雄長庚
    醫院就診，已如前述，而高雄醫學大學附設醫院及高雄長庚
    醫院就此亦分別函覆：「依病歷記載，張君於95年5 月2 日
    至本院就診等病症之成因可能與95年1 月6 日之車禍有關連
    ，甚至若因留置島導尿管也可能續發感染，但不確切關連性
    無法判斷因管關係」、「二依病歷記載，該病患於本院精神
    科之診斷為：1.憂鬱症。2.創傷後壓力症候群。三憂鬱症之
    成因甚多，難能謂以單一原因所致，該病患之憂鬱情緒似為
    『生物心理社會因素』，雖無法排除車禍傷害，但仍無法準
    確確定其關聯程度」等語（本院卷(一)第179 頁、第161 頁）
    ，足見高雄醫學大學附設醫院及高雄長庚醫院亦均不排除系
    爭事故為造成原告前揭病症之原因。綜此，原告上開勞動能
    力之喪失與系爭事故間應具有相當因果關係，堪予認定。被
    告丙○○抗辯兩者並無因果關係云云，自非可採。
  (3)至本院調取原告所有病歷資料，送請高雄長庚醫院鑑定之結
    果，雖經該院函覆以：「壹、根據病歷資料，該病患之頸椎
    似無受傷，胸椎於第11節處懷疑有骨折，腦部左側疑似有血
    塊。惟該血塊於追蹤1 個月後，業已消失，且病患自受傷迄
    今已逾3 年，其行動、神智似為正常，難謂有神經外科方面
    之疑問，勞動能力亦難查證有缺損情形。貳、病患自95年7
    月12日至96年9 月7 日共於本院精神科看診16次，有容易緊
    張、入睡困難、做惡夢及怕看見聯結車等症狀，推測其焦慮
    症狀肇生似與自身之車禍事件有關。嗣後因未回診紀錄，雖
    無法認定目前之精神狀況，但仍不得謂無焦慮症」等語，有
    該院鑑定書在卷可稽（本院卷(二)第249 頁），惟依高雄長庚
    醫院上開鑑定書所載，明顯可見該院根本未審酌本院調取之
    原告前於高雄榮民總醫院、高雄醫學大學附設醫院及義大醫
    院就診之所有病歷資料，並通知原告到場進行評鑑，而僅依
    據原告曾於高雄長庚醫院就診之相關病歷資料，即遽行出具
    上開鑑定意見，自嫌率斷，而難採信。
  (4)原告為71年4 月4 日出生，系爭事故發生時已年滿23歲8 月
    又3 日，且甫自高苑技術學院電機工程系畢業並服役完畢，
    有學士學位證書附卷可稽（本院卷(一)第154 頁），應認其確
    具有勞動能力，則計算至60歲法定退休年齡止，至少尚有36
    年之勞動能力，原告僅請求被告賠償其20年之勞動能力損失
    ，自屬有據。又原告因系爭事故喪失全部勞動能力，已如前
    述，然原告甫自大學畢業並服役完畢，於事故發生時並無工
    作，其勞動能力喪失，自應以行政院勞委會所定最低工資17
    ,280 元 為計算基礎，較為合理。原告雖主張其為電機工程
    科系畢業，依104 銀行資料顯示，每月起薪應在3 萬元左右
    ，應以3 萬元為計算基礎云云（本院卷第15至157 頁），然
    原告雖為電機相關科系畢業，但其當時既尚未覓得工作，且
    又逢經濟不景氣，其每月起薪能否高達3 萬元，尚屬有疑；
    且薪資之多寡，除個人學歷外，尚須審酌個人經歷、特質、
    工作能力等種種因素以為評估，自難僅以104 銀行之報導即
    為原告每月起薪資應為3 萬元之段斷。原告主張按每月3 萬
    元為計算基礎云云，尚非可採。則以行政院勞工委員會公布
    之基本工資每月17,280元為基準，依霍夫曼計算法扣除中間
    利息計算，原告應受有喪失勞動能力之損害為2,927,108 元
    （計算式為：17,280×12×14.0000000=2,927,108）。則原
    告請求此部分損害2,927,108 元，為有理由，逾此部分之請
    求，即非有理。
  精神慰撫金部分：
    查原告於事故發生時甫自高苑技術學院電機工程系畢業並服
    役完畢，尚有大好前程正待其去開拓，卻因系爭事故致受有
    前揭傷害，且因而喪失勞動能力，需依賴他人照護，其精神
    、肉體所受痛苦甚大，至為顯然。本院斟酌被告係國小畢業
    ，家境小康，95年間僅有所得42,144元，名下僅有價值2,35
    0 元之房屋，及原告於事故當時甫自大學畢業並服役完畢，
    名下亦無任何財產等情，分據兩造於本院及刑事案件警詢時
    陳明在卷，並有本院依職權調閱之稅務電子閘門財產所得調
    件明細表在卷可憑，復審酌上揭原告受害程度等一切情狀，
    認原告請求精神慰藉金150 萬元，應屬適當，應予准許。
  2.以上合計准許之金額為4,635,185 元（75,877+44,200+88,
    000 +2,927,108+1,500,000=4,635,185 ） 。
六、從而，原告依侵權行為法律關係，請求被告丙○○賠償4,63
    5,185 元，及自起訴狀繕本送達最後一位被告翌日即96 年6
    月25日起至清償日止，按年息5%計算之利息，為有理由，應
    予准許。至原告逾此範圍之請求，係屬無理由，應予駁回。
    另被告鴻塑公司既非被告丙○○之僱用人，自無從令其就被
    告丙○○之侵權行為負僱用人之連帶賠償責任，原告請求被
    告鴻塑公司負連帶賠償責任，亦無理由，應予駁回。
七、原告陳明願供擔保，請准宣告假執行，就原告勝訴部分，核
    無不合，爰酌定相當之擔保金額宣告之；至於原告敗訴部分
    ，其假執行之聲請，即失所依據，應併予駁回。
八、本件事證已臻明確，兩造其餘攻擊防禦方法，經本院審酌後
    ，認與判決之結果不生影響，無一一論述必要，附此敘明。
九、據上論結，本件原告之訴為一部有理由，一部無理由，依民
    事訴訟法第79條、第390 條第2 項，判決如主文。
中    華    民    國    98    年    7     月    29    日
                  民事第三庭  法  官  劉惠娟
以上正本係照原本作成。
如不服本判決，應於送達後20日內，向本院提出上訴狀並表明上
訴理由，如於本判決宣示後送達前提起上訴者，應於判決送達後
20日內補提上訴理由書（須附繕本）。
中    華    民    國    98    年    7     月    29    日
                              書記官  火秋予


司法院資訊處製作；財團法人民間司法改革基金會備份。
